臺灣高等法院刑事判決
　　上訴人　臺灣桃園地方法院檢察署檢察官
　　被　告　戊○○
上列上訴人因被告偽造文書等案件，不服臺灣桃園地方法院九
十年度訴字第五八一號，中華民國九十年九月十二日第一審判
決（起訴案號：臺灣桃園地方法院檢察署九十年偵緝字第一四
一號），提起上訴，經判決由最高法院第一次發回更審，本院
判決如下：
    主  文
原判決撤銷。
戊○○行使偽造私文書，足以生損害於他人，處有期徒刑肆月，
如易科罰金以參佰元折算壹日。
    事  實
一、戊○○於民國八十七年九月十日，自任互助會首，召集會員
    乙○○（未得標）、許梅玉（加入二會、均已得標）、楊牡
    丹（已得標）、丁○○（加入二會、已標一會）、甲○○（
    活會）、王春香（加入二會、均已得標）、蔡碧峰（一會未
    得標）、邱慶昌（已得標）、彭文騫（其為人頭，實際上係
    謝連招入會，加入二會、已標二會，其中一會只取得一半之
    會款）、王小琴（已得標）、吳兩（蔡碧峰配偶互助會單誤
    植為吳雨，一會未得標）、劉雁良（已得標、戊○○之子）
    、劉有忠（戊○○之配偶、已得標）、劉美淑（已得標）、
    謝秀英（已得標）、陳阿興（已得標）、江雨婷（已得標）
    、江文琳（已得標）、丙○○（未得標）、黃水波（已得標
    ）等互助會員，連會首戊○○，會員計二十五人，約定每人
    每會新台幣（下同）一萬元，會期自八十七年十月十日至八
    十九年十月十日止，採外標方式標會，並由戊○○於每月十
    日，在其所任職之位於桃園市○○街二七七號之「玫瑰花園
    汽車旅館」開標、收取標金、交付得標會款情事。詎其意圖
    為自己不法之所有，於八十九年五月十日，利用不知情之媳
    婦王秀娟偽造會員「丁○○、六千六百元」之互助會標單（
    未查扣），並於開標時投標行使冒標一次互助會款，足生損
    害於丁○○本人及其他活會會員，因而詐欺取得尚屬活會之
    六個會員之互助會款計六萬元，其隨即離職，停標往後各期
    會款，並遷移處所避不見面，活會會員相互連繫始發現互助
    會僅存五個會期，竟尚有甲○○、蔡碧峰、乙○○、丙○○
    、丁○○、吳兩等六人，計六個活會，仍為尚未得標之活會
    會員，始查知上情。
二、案經告訴人甲○○訴由臺灣桃園地方法院檢察署檢察官偵查
    起訴。
    理  由
一、被告戊○○對其於右揭時地冒名標會之犯行，迭於偵查及原
    審及本院審理時坦承不諱（見偵緝字第一四一號卷第二十九
    頁、三十頁、更一字第二十七頁），並據告訴人甲○○指訴
    綦詳，核與證人（即其他活會活員）蔡碧峰、乙○○、丙○○、謝連招、呂金賢（活會會員丁○○之夫）、丁○○於偵
    查、原審及本院審理證述明確，復有互助會單影本一紙在卷
    （見偵字第一０三一一號卷第五至六頁），本件事證明確，
    被告犯行堪以認定，自應依法論科。
二、按互助會標單，因僅記載姓名及一定之金額，如徒憑該標單
    之內容觀之，殊不能明瞭其用意何在，必須依習慣或特約，
    始足以表示該金額係標取會款之利息，該姓名係標取會款之
    會員，而足以表示一定用意之證明，該標單係刑法第二百二
    十條第一項、第二百十條以文書論之私文書，被告偽填上開
    標單，並持之行使參與投標，足以生損害於遭冒標會員，並
    使不知情之遭冒標會員及其餘活會會員陷於錯誤而交付會款
    ，所為係犯刑法第二百十六條、第二百十條、第二百二十條
    第一項之行使偽造準私文書罪及同法第三百三十九條第一項
    詐欺取財罪。又被告在會單上偽造「丁○○」之署押，係偽
    造準私文書之部分行為，不另論罪，偽造準私文書之低度行
    為，應為行使偽造準私文書之高度行為所吸收，僅論以行使
    之罪。被告以一冒標行為，同時向多數活會會員詐取會款，
    係同時侵害多數活會會員之法益，為一行為同時觸犯數詐欺
    取財罪，為同種類之想像競合，應從一詐欺取財罪處斷。被
    告利用不知情之王秀娟偽造會員丁○○之標單，其所觸犯之
    偽造準私文書罪犯行，係屬間接正犯。被告所犯上述行使偽
    造準私文書罪及詐欺取財罪間，有方法結果之牽連關係，為
    牽連犯，應從較重之行使偽造準私文書罪處斷。
三、原審據以論罪，雖非無見。惟查以彭文騫名義參加之二會
    均已標會，而吳兩名義參加一會尚未得標，原審判決誤以為
    ：彭文騫名義尚有一會是未得標；吳兩一會則已得標，此要
    與事實不符。原審判決認被告具有與被害人和解之誠意，
    惟實際上被告係避不見面，理由顯與事實不符。被告以一
    冒標行為，同時向多數活會會員詐取會款，係同時侵害多數
    活會會員之法益，為一行為同時觸犯數詐欺取財罪，為同種
    類之想像競合，原判決理由漏未說明，適用法律亦有未合。
    檢察官循告訴人請求提起上訴，為有理由。原審判決既有上
    揭可議之處，自無可維持，應由本院撤銷改判。雖公訴人提
    起上訴指摘原判決量刑太輕，惟本院爰審酌被告冒標詐欺所
    得數額六萬元、犯罪手段、所生危害、犯後自白等一切情狀
    ，本院認量處如主文第二項所示之刑為適當，又被告行為後
    ，關於刑法所定得易科罰金要件之法律規定業經修正，並於
    九十年一月十日經總統公布，同年月十二日起施行。修正後
    刑法第四十一條第一項前段規定犯最重本刑為五年以下有期
    徒刑以下之刑之罪，而受六個以下有期徒刑或拘役之宣告者
    ，即得易科罰金，較諸修正前刑法第四十一條所定僅犯最重
    本刑為三年以下有期徒刑以下之刑之罪始得易科罰金之規定
    ，有利於被告，依刑法第二條第一項前段之規定，自應適用
    裁判時之法律，爰依修正後刑法第四十一條第一項前段規定
    ，併諭知被告易科罰金之折算標準。按標會時所偽造之標單
    ，衡情於開標完成後即會被撕毀而不存在，且冒標迄今已經
    超過三年，亦無證據證明此所偽造之標單一紙仍存在，故不
    為沒收諭知，併此敘明。
據上論斷，應依刑事訴訟法第三百六十九條第一項前段、第三百
六十四條、第二百九十九條第一項前段，刑法第二百十六條、第
二百二十條第一項、第二百十條、第三百三十九條第一項、第五
十五條，第二條第一項前段，第四十一條第一項，罰金罰鍰提高
標準條例第一條前段、第二條，判決如主文。
本案經檢察官羅榮乾到庭執行職務。
中  華    民    國    94      年    1    月    14     日
                臺灣高等法院刑事第二十三庭
                    審判長法  官  黃瑞華
                          法  官  蔡明宏
                          法  官  王淑滿
以上正本證明與原本無異。
如不服本判決，應於收受送達後十日內向本院提出上訴書狀，其
未敘述上訴之理由者並得於提起上訴後十日內向本院補提理由書
（均須按他造當事人之人數附繕本）。
                          書記官  陳思云
中  華    民    國    94      年    1    月    14     日
附論罪科刑依據之法條：
刑法第二百十六條：
行使第二百十條至第二百十五條之文書者，依偽造、變造文書或
登載不實事項或使登載不實事項之規定處斷。
刑法第二百十條：
偽造、變造私文書，足以生損害於公眾或他人者，處五年以下有
期徒刑。
刑法第二百二十條第一項：
在紙上或物品上之文字、符號，依習慣或特約，足以為表示其用
意之證明者，關於本
章之罪，以文書論。
刑法第三百三十九條第一項：
意圖為自己或第三人不法之所有，以詐術使人將本人或第三人
之物交付者，處五年以下有期徒刑、拘役或科或併科一千元以下
罰金。
